臺灣高等法院民事判決
109年度上字第724號
上  訴  人  琪威荅企業有限公司
法定代理人  吳志忠  
訴訟代理人  吳政明  
            陳清進律師
上一人  之
複  代理人  王心瑜律師                      
上  訴  人  友祥通訊行
法定代理人  林武宜    住同上                            共      同
訴訟代理人  陳宏銘律師                      
被上訴人    擎天大廈管理委員會
法定代理人  江惠貞  
訴訟代理人  凌見臣律師

上列當事人間請求拆屋還地事件，上訴人對於中華民國109年2月
14日臺灣新北地方法院107年度訴字第1726號第一審判決提起上
訴，本院於111年3月2日言詞辯論終結，判決如下：
    主      文
上訴駁回。
第二審訴訟費用由上訴人負擔。
    事實及理由
一、上訴人友祥通訊行（下稱友祥通訊行）之法定代理人原為廖
    文萍，嗣於本院審理中變更為林武宜，並經其具狀聲明承受
    訴訟（見原審板調卷第39頁、本院卷三第245至000頁）；又
    被上訴人之法定代理人原為鄭鐵城，嗣於本院審理中先變更
    為陳翠玲，又變更為江惠貞，並經渠等先後具狀聲明承受訴
    訟（見本院卷二第13至18頁、卷三第147至151頁）。均核與
    民事訴訟法第170條、第175條規定相符，應予准許，合先敘
    明。
二、被上訴人主張：伊係坐落新北市○○區○○段000地號土地（下
    稱系爭土地）上之擎天大廈社區（下稱系爭社區）之管理委
    員會，依公寓大廈管理條例第3條第9款及第9條第4項等規定
    ，有執行區分所有權人會議決議及管理維護系爭社區之職務
    及管理權；上訴人琪威荅企業有限公司（下稱琪威荅公司，
    與友祥通訊行合稱上訴人）係系爭社區內門牌為同市區○○路
    000號區分所有建物（建物標示：同段0000建號，下稱系爭
    建物）之所有權人。琪威荅公司於民國102年3月間在系爭土
    地如原判決附圖（下稱附圖）編號607⑵、面積24.56平方公
    尺（下以㎡表示）之屬於系爭社區共有部分之1樓建物退縮入
    口門廳（下稱系爭門廳）增建地上物（下稱系爭地上物），
    而無權占用系爭門廳，且自102年6月7日起將系爭地上物出
    租予友祥通訊行，因而獲有租金之不當得利，並違反系爭門
    廳之通常使用方法。爰依公寓大廈管理條例第9條第4項、民
    法第767條第1項、第821條及第179條規定，求為命琪威荅公
    司將系爭地上物拆除，並將該占有土地騰空返還系爭社區全
    體區分所有權人，及友祥通訊行自系爭地上物遷出，暨琪威
    荅公司給付新臺幣（下同）213萬9624元，及其中168萬7481
    元自107年4月25日起至清償日止按週年利率5%計算之利息、
    其中45萬2143元自108年11月15日起至清償日止按週年利率5
    %計算之利息，並自108年7月1日起至返還上開土地之日止按
    月給付1萬4858元之判決（原審為上訴人敗訴之判決，上訴
    人不服，提起上訴。未繫屬本院部分，不予贅述）。並於本
    院答辯聲明：如主文所示。
三、上訴人則以：被上訴人僅係系爭社區之管理委員會，並非區
    分所有權人，則其未得區分所有權人會議決議之授權，不得
    行使本件屬於區分所有權人之民法第767條第1項之實體權利
    。其次，系爭地上物係占用屬於建物之系爭門廳，非占用系
    爭土地；依系爭社區之使用執照，可知系爭社區1樓係規劃
    為具頂蓋開放空間之市場攤舖，屬於1樓之系爭建物自亦係
    市場用途，依當時之建築技術規則建築設計施工編（下稱建
    築技術規則）第130條規定，應留設門廳，故系爭門廳應屬
    系爭建物一部分，縱非主建物範圍，亦係依附於系爭建物，
    且其上方有系爭社區3樓樓地板，故性質上應為系爭建物之
    陽臺，屬系爭建物之附屬建物。且不論系爭門廳係屬系爭建
    物主建物範圍或附屬建物，於102年1月31日系爭社區1樓建
    物（標示為同段0000建號，門牌為○○路000號，下稱 分割前
    0000建物）分割為同段0000、0000、0000建號建物（門牌依
    序為○○路000、000及000號，下稱分割後0000建物、系爭建
    物、0000建物）前，系爭門廳確屬當時1樓建物共有人分管
    之標的範圍，而約定由琪威荅公司管理，於1樓建物分割後
    ，系爭門廳自應歸屬於琪威荅公司之系爭建物範圍。故琪威
    荅公司出租予友祥通訊行，係屬合法，上訴人就系爭門廳並
    非無權占有，琪威荅公司亦無不當得利等語，資為抗辯。並
    於本院上訴聲明：㈠原判決不利上訴人部分廢棄。㈡上開廢棄
    部分，被上訴人於第一審之訴及假執行之聲請均駁回。　　
四、查，㈠被上訴人係系爭社區之管理委員會，系爭社區之共有
    部分編有同段0000建號建物（下稱0000建物）；㈡坐落系爭
    土地之分割前0000建物，係板橋開發建設股份有限公司（下
    稱板橋建設公司）所起造、主要用途為市場之系爭社區1樓
    建物；㈢分割前0000建物原係訴外人大台北商用不動產開發
    股份有限公司（下稱大台北公司）、郭建宏及琪威荅公司共
    有，渠等應有部分依序為9253/20000、6168/20000、4579/2
    0000；㈣分割前0000建物，於102年1月31日分割為分割後000
    0建物、系爭建物及0000建物，琪威荅公司取得系爭建物及0
    000建物，大台北公司則取得分割後0000建物；㈤琪威荅公司
    於102年3月間在系爭建物臨○○路大門之系爭門廳設置系爭地
    上物；㈥系爭門廳既未計入0000建物範圍，亦未計入分割前0
    000建物及分割後0000建物、系爭建物、0000建物範圍；㈦琪
    威荅公司自102年6月7日至108年6月30日止，以每月租金4萬
    元將含系爭地上物及系爭建物一部分共33.058㎡之租賃物出
    租予友祥通訊行；自108年7月1日起，則以每月租金2萬元將
    同上租賃物出租予友祥通訊行迄今等情，有卷附分割後0000
    建物、系爭建物及0000建物登記謄本、建物測量成果圖、登
    記資料、系爭社區1樓之使用執照竣工圖、照片、租賃契約
    書等為證（見原審卷一第257至263頁、原審登記卷一第25、
    303至333頁、原審卷一第241至255頁、原審卷二第139至140
    頁、原審卷一第265至267頁、原審板調卷第37頁、本院卷三
    第65頁、原審卷二第51至57頁），且為兩造所不爭執（見本
    院卷二第266至268頁），堪信為真。
五、本件應審究者為㈠被上訴人得否行使本件共有物返還請求權
    ？㈡系爭門廳究係屬系爭建物之專有部分（或附屬建物），
    或系爭社區建物之共有部分？㈢被上訴人請求琪威荅公司拆
    除系爭地上物及將該部分土地騰空返還系爭社區全體區分所
    有權人，及請求友祥通訊行自系爭地上物遷出，有無理由？
    ㈣被上訴人請求琪威荅公司就系爭地上物占用部分給付相當
    於租金之不當得利，有無理由？金額若干？茲分述如下：
㈠、被上訴人得否行使本件共有物返還請求權？
　　⒈按所有人對於無權占有或侵奪其所有物者，得請求返還之
      。各共有人對於第三人，得就共有物之全部為本於所有權
      之請求。但回復共有物之請求，僅得為共有人全體之利益
      為之，民法第767條第1項前段及第821條分別定有明文。
      共用部分、約定共用部分之修繕、管理、維護，由管理負
      責人或管理委員會為之；住戶對共用部分之使用應依其設
      置目的及通常使用方法為之；住戶違反上開規定，管理負
      責人或管理委員會應予制止，並得按其性質請求各該主管
      機關或訴請法院為必要之處置。如有損害並得請求損害賠
      償，亦為公寓大廈管理條例第10條第2項前段、第9條第2
      項本文及第4項所明定。從而，依公寓大廈管理條例所設
      置之管理委員會雖非區分所有權人，其本於管理權，就私
      法上爭議，有訴訟實施權，對於他人無權占用公寓大廈共
      用部分，無論排除侵害或請求返還共用部分，均有訴訟實
      施權（最高法院109年度台上字第903號、107年度台上字
      第2130號判決意旨參照）。
　　⒉查被上訴人係系爭社區之管理委員會，為上訴人所不爭執
      （上開不爭執事項㈠，見本院卷二第266頁），且被上訴人
      本件係主張上訴人占有之系爭門廳，係屬系爭社區之共用
      部分。則依上開說明，其縱非區分所有權人，然其本於對
      系爭社區之管理權，就私法上爭議，對於本件請求排除侵
      害或返還共用部分，均有訴訟實施權。
　　⒊上訴人固辯稱被上訴人非系爭社區之區分所有權人，僅在
      其職務範圍內，依系爭社區規約約定或區分所有權人會議
      （下稱區權人會議）決議，始得就共用部分行使返還請求
      權云云。惟查：
　　　⑴、系爭社區於103年2月28日之區權人會議，其案由十三
          即有關於「依法請求一樓擎天通訊行（友祥通訊行以
          擎天通訊行之招牌對外營業，此據友祥通訊行具狀陳
          明，且有本院勘驗時所拍攝之照片可參，見原審卷一
          第62頁、本院卷一第317頁）…等占用公用部分之所有
          權人或使用者返還不當得利，以及限期拆除地上物案
          」之議案，而該議案並有「…公用部分，依民法第767
          條、第821條占用者之地上物應自行拆除，將土地交
          還全體區分所有權人…使用者，因無法律上之原因而
          受有相當於租金之利益，全體區分所有權人…可請求
          返還不當得利。」之說明，且作成「1.與案由六討論
          內容相同之處，依決議執行。2.案由六未討論部分，
          授權下屆管理委員會依法處理。」之決議；至於所謂
          案由六，則係關於「私有設備違規設置案」之議案，
          並作成「擎天通訊行違規使用，授權管委會依法追訴
          。」之決議，有上開會議紀錄在卷可參（見原審板調
          卷第51、53、47頁），且為上訴人所不爭執（見本院
          卷二第272至273頁）。
　　　⑵、據上可知，有關琪威荅公司占用系爭門廳設置系爭地
          上物而出租予友祥通訊行營業之事，業經系爭社區上
          開區權人會議，在案由六、十三決議授權被上訴人追
          訴及依法處理，此所謂追訴及依法處理，即係案由十
          三之說明中所提及依民法第767條第1項、第821條規
          定占用者之地上物應自行拆除，將土地交還全體區分
          所有權人，以及因無法律上之原因而受有相當於租金
          之利益之返還不當得利甚明。是有關被上訴人本件依
          公寓大廈管理條例第9條第4項、民法第767條第1項及
          第821條等規定，對琪威荅公司訴請拆除系爭地上物
          ，並將該部分土地騰空返還系爭社區之區分所有權人
          全體，及訴請友祥通訊行自系爭地上物遷出等事項，
          均係經上開區權人會議決議授權，而執行系爭社區之
          區權人會議決議甚明。
　　⒋上訴人雖又辯稱系爭社區106年9月23日區權人會議之案由
      九，已決議授權被上訴人研擬租賃辦法，顯見上開系爭社
      區103年2月28日區權人會議授權被上訴人依法追訴之決議
      已然變更云云，並援引被上訴人所提上開區權人會議紀錄
      為證（見原審板調卷第89至91頁）。惟參琪威荅公司所稱
      之上開案由，係就「占用公設入口門廳（擎天通訊行部分
      位址）」之議案，該議案並有「…若琪威荅公司有意承租
      公設（約定專用），應以書面向管委會提出，由管委會提
      交區權會核定通知，始可為之…」之說明，且作成「授權
      管委會針對占用本大廈公設的部分，如果有共用要轉約定
      專用…必須以書面向管委會提出申請，依照相關工務法規
      、消防法規及行業別的考量之後，才可同意租賃…」之決
      議，另載明「琪威荅向管委會提出申請約定專用，本會經
      討論不予同意，依照相關工務法規，本案屬違反建築法」
      之執行情形。可見，系爭社區上開區權人會議案由九，僅
      係授權被上訴人就琪威荅公司承租系爭門廳或變更為約定
      專用之申請依法審查，且就琪威荅公司申請變更為約定專
      用業經認違反建築法而不予同意，並無如上訴人所稱變更
      之前授權被上訴人依法追訴決議之情。乃上訴人上開所辯
      ，自非可採。　　　
㈡、系爭門廳究係系爭建物之專有部分（或附屬建物），或系爭
    社區建物之共有部分？
　　⒈系爭門廳係屬系爭社區建物之共有及共用部分
　　　⑴、按供商場、餐廳、市場使用之建築物，應於其地面層
          主要出入口前面依左列規定留設空地或門廳，此參建
          築技術規則第130條第1項定有明文（於系爭社區建物
          取得使用執照時，則係建築技術規則第130條，參見
          本院卷一第167至169頁）。查系爭社區使用執照就1
          樓建物所載概要為「市場攤舖具頂蓋開放空間」，而
          該建物於102年1月31日分割為分割後0000建物、系爭
          建物及0000建物，其不動產登記之主要用途仍均為市
          場等情，有卷附前臺北縣政府工務局81年12月8日核
          發之81使字第1397號使用執照存根及建物登記謄本可
          稽（見本院卷一第467頁、原審卷一第257至263頁）
          。可見，系爭社區1樓建物，均係上開建築技術規則
          所定之供市場使用之建築物甚明。
　　　⑵、又依新北市政府工務局103年8月19日北工使字第10315
          30387號函，系爭門廳係所謂「建築物退縮之入口門
          廳」（見原審卷一第333頁、本院卷一第121頁）；且
          社團法人新北市建築師公會經比對前揭使用執照之1
          樓竣工圖說後，亦認系爭門廳已納入1樓樓地板面積
          ，係「建築物退縮之入口門廳」，非法定空地，有該
          公會105年2月5日新北市建師鑑字第055號鑑定報告書
          在卷可參（見原審卷一第394頁、本院卷一第365至36
          7頁）；且證人即系爭社區之設計及監造建築師喻台
          生於本院證述：系爭門廳位置係建築物退縮之入口門
          廳，屬建築物之一部分等語（見本院卷三第115頁）
          。足見，系爭門廳確係系爭社區在起造及領取使用執
          照時，依上開建築技術規則規定，在1樓出入口前面
          留設之門廳，性質上係屬建物無疑。
　　　⑶、系爭門廳既係依當時建築技術規則第130條規定所留設
          之入口門廳，且依該規定，應留設之寬度不得小於同
          規則第90條第3款所定商場設在避難層出入口寬度之2
          倍；至所謂「避難層」，依同規則第1條第35款規定
          ，則係具有出入口通達基地地面或道路之樓層，亦即
          設在避難層之商場出入口退縮門廳寬度不得小於出入
          口寬度之2倍。再參證人即系爭社區之設計建築師喻
          台生於本院證述：建築物之大門做退縮或雨披，不會
          一出門就日曬雨淋，也可能有人員疏散的用意等語（
          見本院卷三第115頁），內政部營建署111年3月1日營
          署建管字第1111036116號函亦同此意旨（見本院卷三
          第235頁）。可知，供市場使用之建築物，其具有出
          入口通達基地地面或道路之地面層，於出入口前面所
          留設之門廳，顯有供疏散人群之用意。
　　　⑷、而系爭社區1樓，除系爭建物及分割後0000建物所臨○○
          路一側外，另分割後0000建物所臨○○路000巷及000巷
          00弄兩側亦均有相同之退縮入口門廳，惟除系爭門廳
          經琪威荅公司設置系爭地上物外，其餘現況均與前揭
          使用執照竣工圖相符；而分割後0000建物內部，設有
          樓梯及電梯供緊急逃生使用，均可通往樓上及樓下各
          層，且從各處梯間可直接推門進入分割後0000建物內
          部（現供寶雅賣場營業使用），再從各大門離開等情
          ，有本院勘驗筆錄及照片暨上開使用執照之1樓竣工
          圖在卷可參（見本院卷一第299至303、311至315頁、
          卷三第65頁、原審板調卷第33頁）。足見，系爭社區
          1樓臨○○路側大門前面之退縮入口門廳（含系爭門廳
          ），可供系爭社區全部住戶疏散人群之用，尚非僅供
          1樓市場疏散人員之功能。
　　　⑸、證人喻台生於本院尚證述：系爭社區1樓建物竣工圖（
          即原審板調卷第33頁）內部3組緊急升降梯及樓梯，
          除其中1組原有獨立出入口（即系爭建物與系爭0000
          建物間之緊急升降梯及樓梯暨對外通道）外，其餘2
          組並無獨立出入口，需連通上開設有退縮入口門廳之
          大門以離開大樓，是若在該等門廳設置店舖或營業場
          所，會影響上開2組緊急升降梯及樓梯作為人員疏散
          使用，此等門廳應屬公共空間，即整棟大樓都可使用
          等語（見本院卷三第115至119頁）。是自喻台生就系
          爭社區之建築設計立場而言，屬於系爭社區1樓臨○○
          路側大門前面退縮入口門廳一部分之系爭門廳，本應
          供系爭社區全部住戶疏散人群而可通達○○路之用，自
          應屬系爭社區建物之共有及共用部分，而非琪威荅公
          司所有系爭建物之一部分。
　　　⑹、上訴人雖稱系爭社區3樓以上住戶之主要出入口係在另
          一側，並非利用1樓建物臨○○路之大門進出，分割後0
          000建物內部所設樓梯及電梯僅供緊急逃生使用云云
          。惟系爭門廳既有供系爭社區全部住戶可通達○○路而
          疏散人群之作用，業如前述，則雖系爭門廳在不動產
          登記上並未計入系爭社區建物共有部分之系爭0000建
          物範圍（亦未計入系爭社區1樓建物之專用部分，上
          開不爭執事項㈠㈦，見原審卷一第479頁、本院卷一第2
          67至286頁），仍應屬系爭社區在效用上之當然共有
          部分，性質上與供全體區分所有權人共用之上下樓梯
          及各樓層之梯間相同，且於系爭社區建物完成時，即
          當然成立，不因其僅供緊急逃生使用，或系爭社區建
          物係於公寓大廈管理條例係於84年6月28日公布施行
          前領得使用執照而有別。
　　　⑺、上訴人又辯稱依內政部71年5月28日（71）臺內營字第
          84397號函，區分所有建物之共用部分項目及所有權
          劃分宜由當事人合意為之，而系爭社區建物共有部分
          之系爭0000建物既未納入系爭門廳，則系爭門廳自始
          即應非共用部分云云（見本院卷一第77頁）。惟按數
          人區分一建築物而各有其一部者，該建築物及其附屬
          物之共同部分，推定為各所有人之共有，此為系爭社
          區領得使用執照時之民法第799條前段所明定。而系
          爭門廳因係供系爭社區全部住戶疏散人群而可通達所
          臨○○路之共同使用，業如前述，上訴人復未舉證系爭
          門廳業經約定為1樓建物之專有部分範圍，則依上開
          規定，益證系爭門廳應屬系爭社區之建物共有部分，
          不因其未納屬系爭社區建物共有部分之系爭0000建物
          範圍而異其權利歸屬。
　　　⑻、上訴人雖又辯稱系爭門廳應屬系爭建物之陽臺，琪威
          荅公司得辦理附屬建物之登記云云。惟經內政部查復
          ：「…依地籍測量實施規則第273條第1項第3款規定（
          87年2月11日修正發布前係第288條第3款）辦理專有
          部分建物之附屬建物測量，應以使用執照竣工平面圖
          上載有『陽臺』字樣之範圍測繪之…」等語，有內政部1
          11年1月4日台內地字第1100277154號函在卷可參（見
          本院卷三第211頁），而系爭社區1樓建物使用執照竣
          工圖，亦未就系爭門廳載有陽臺字樣（見原審板調卷
          第33頁）。況系爭門廳迄未登記為系爭建物之附屬建
          物，為兩造所不爭，則若上訴人上開主張屬實，分割
          前0000建物於102年1月31日分割登記時，琪威荅公司
          顯無理由未一併將系爭門廳辦理附屬建物登記。乃上
          訴人前揭所辯，並無依據。
　　　⑼、參以，系爭社區1樓建物不僅於分割前0000建物時期即
          未包含系爭門廳，嗣於102年1月31日分割為分割後00
          00建物、系爭建物及0000建物，系爭門廳仍未測繪在
          內等情，有建物測量成果圖及建物登記謄本足知（參
          原審登記卷一第303至333頁、原審卷一第000至263頁
          ）。而系爭社區已於88年8月已訂定規約，於第2條第
          2項規定：「共用部分：係指不屬專有部分與專有附
          屬建築物，而供共同使用者。」有該規約在卷可憑（
          見本院卷一第514頁）；而上訴人於原審對被上訴人
          就系爭門廳係屬共有部分，而非系爭建物之專有部分
          範圍之主張，亦明白表示不爭執（見原審卷一第58頁
          ）。足見，系爭門廳係系爭社區建物之共有部分，且
          為上訴人所明知，上訴人於上訴後改稱系爭門廳係系
          爭建物專有部分範圍或附屬建物云云，自非可採。
　　⒉系爭門廳並無約定由琪威荅公司分管　　
　　　⑴、上訴人雖稱系爭門廳於分割前0000建物時期，即屬該
          建物之共有人琪威荅公司、大台北公司及郭建宏分管
          之標的範圍，而約定由琪威荅公司管理云云，並提出
          98年11月6日經公證之分管契約書供參（見原審卷一
          第75至82頁）。惟參大台北公司及郭建宏於另案所提
          出亦經公證之分管契約書所附測量成果圖，及琪威荅
          公司與大台北公司及郭建宏簽訂分管契約書並經公證
          後，就分割前0000建物辦理分管協議註記登記所附測
          量成果圖，俱未包括臨○○路大門之退縮入口門廳（見
          本院105年度上字第1532號卷所附臺灣新北地方法院1
          04年度板調字第223號卷第20至25頁、原審登記卷一
          第689至703頁）。足見，上訴人辯稱系爭門廳前即由
          分割前0000建物之共有人即琪威荅公司、大台北公司
          及郭建宏約定由琪威荅公司管理云云，並無可採。
　　　⑵、上訴人又辯稱琪威荅公司前由訴外人吳金柱與板橋建
          設公司約定取得系爭門廳之專用權，並提出82年3月
          協議書供參（見原審卷一第75至76頁）。惟該協議書
          之真正為被上訴人所否認，而上訴人就上開協議書則
          未能提出原本（見本院卷一第184頁），且依該協議
          書所載，僅約定「商場部分（如附件）乙方欲加隔間
          時，由甲方以玻璃帷幕牆，電動鐵門施作」，未見有
          系爭門廳由琪威荅公司取得專用或任何權利之意，甚
          至該協議書所附測量成果圖亦未見臨○○路之入口退縮
          門廳經標示為分割前0000建物之使用範圍。若琪威荅
          公司早於82年間即與板橋建設公司約定取得系爭門廳
          之專用或相關權利，豈可能僅有前述詞不達意之協議
          書可參？甚且於日後就分割前0000建物與大台北公司
          及郭建宏約定分管時，未將系爭門廳納入分管之範圍
          ？上訴人前揭所辯，委無可取。至上訴人於原審另舉
          證人葉宗勳證述其親見板橋開發公司與吳金柱簽署上
          開協議書，且系爭地上物之鐵捲門即係上開協議書所
          約定鐵門云云（見原審卷二第118至121頁），亦非可
          採。
㈢、被上訴人請求琪威荅公司拆除系爭地上物及將該部分土地騰
    空返還系爭社區全體區分所有權人，及請求友祥通訊行自系
    爭地上物遷出，有無理由？
　　⒈琪威荅公司於102年3月間在系爭門廳設置系爭地上物（面
      積為24.56㎡），且自102年6月7日起將系爭地上物出租予
      友祥通訊行營業使用迄今等情，有卷附照片及租賃契約書
      可參（見原審卷二第139至140頁、原審卷一第265至267頁
      、原審板調卷第37頁、原審卷二第51至57頁），且為兩造
      所不爭執（上開不爭執事項㈤㈦，見本院卷二第266至268頁
      ），自堪信屬實。
　　⒉惟系爭門廳係系爭社區建物之共有及共用部分，係供系爭
      社區全體住戶疏散人群之用，業如前述。則琪威荅公司在
      系爭門廳設置系爭地上物，並出租予友祥通訊行營業使用
      ，除係無權占用系爭門廳，亦違反其通常使用方法。乃被
      上訴人本於對系爭社區之管理權，依公寓大廈管理條例第
      9條第4項、民法第767條第1項、第821條等規定，請求琪
      威荅公司將系爭地上物拆除，並將該部分土地騰空返還擎
      天大廈區分所有權人全體，及請求友祥通訊行自系爭地上
      物遷出，即屬有據。
㈣、被上訴人請求琪威荅公司就系爭地上物占用部分給付相當於
    租金之不當得利，有無理由？金額若干？　
　　⒈按無法律上之原因而受有利益，致他人受有損害者，應返
      還其利益；而依其利益之性質不能返還者，應償還其價額
      ，民法第179條前段段及第181條但書定有明文。無權占用
      他人房屋或土地者，依社會通常之概念，可能享有相當於
      租金之利益，並致所有人受有無法使用收益之損害，房屋
      或土地所有權人得請求占用人返還該利益（最高法院61年
      度台上字第1695號裁判要旨參照）。次按公寓大廈共用部
      分不得獨立使用供做專有部分，連通數個專有部分之走廊
      或樓梯，及其通往室外之通路或門廳，並不得為約定專用
      部分，公寓大廈管理條例第7條第2款定有明文。公寓大廈
      共用部分之修繕、管理、維護，由管理委員會為之，其職
      務並包括收益、公共基金及其他經費之收支、保管及運用
      ，此參同條例第10條第2項、第36條第2、7款規定自明。
　　⒉系爭門廳既屬系爭社區建物之共有及共用部分，揆之上開
      規定，其管理、維護均係被上訴人之職務，亦由其負責相
      關收益之收支、保管及運用，琪威荅公司就此並無收益權
      利。惟琪威荅公司無權占用系爭門廳設置系爭地上物，並
      於102年6月7日至108年6月30日期間，將包含系爭地上物
      及系爭建物一部分之租賃物（共33.058㎡）以每月租金4萬
      元、自108年7月1日起則以每月租金2萬元出租予友祥通訊
      行營業迄今等情，有前揭租賃契約書可參（見原審卷二第
      51至57頁），且為兩造所不爭執（上開不爭執事項㈤㈦，見
      本院卷二第266至268頁），則琪威荅公司仍屬間接占有，
      自應依上開規定返還所獲利益。又該利益係基於占有不動
      產所生，性質上無法返還，然與租金收益相當。則被上訴
      人主張按琪威荅公司出租該部分所得租金計算其應返還之
      不當得利價額，應屬可採。
　　⒊則按琪威荅公司出租予友祥通訊行之範圍計算（占用系爭
      門廳之面積為24.56㎡），琪威荅公司無權占用系爭門廳所
      獲不當得利，於102年6月7日至108年6月6日之6年期間，
      應為213萬9624元【4萬元24.56㎡/33.058㎡6年12個月≒2
      13萬9624元，小數點後4捨5入，下同】，自108年7月1日
      起至琪威荅公司拆除系爭地上物而返還該部分土地止，則
      應為每月1萬4858元【2萬元24.56㎡/33.058㎡≒1萬4858元
      】。至琪威荅公司雖辯稱被上訴人得請求之不當得利，應
      扣除琪威荅公司之應有部分比例部分云云。惟系爭門廳既
      因係共有及共用部分，而應由被上訴人管理、維護，及收
      取相關收益並運用之，琪威荅公司就此並無收益權利，業
      如前述，即被上訴人收取此不當得利以供日後運用，係本
      於系爭社區之管理權，核屬共益性質，且琪威荅公司就此
      收益亦無任何可主張分配之依據，乃琪威荅公司此部分所
      辯，自非可採。
　　⒋琪威荅公司雖稱其出租予友祥通訊行之系爭地上物係以落
      地玻璃牆及鐵捲門設置，故不應逕以其所收租金計算其所
      獲不當得利云云。惟查，琪威荅公司所設系爭地上物係位
      在供市場使用之系爭社區1樓建物臨○○路側大門外之系爭
      門廳，而系爭地上物則無非落地玻璃及鐵捲門等簡易設施
      ，此參前揭照片足知（見原審卷二第139至140頁、原審板
      調卷第37頁、本院卷三第65頁）；且依友祥通訊行與琪威
      荅公司所訂租約第4條第4項約定，友祥通訊行亦得自費改
      裝租賃物之設施（見原審卷二第53頁）。可見，琪威荅公
      司出租予友祥通訊行之租賃物，雖包括其所設系爭地上物
      ，然其租金之金額顯係取決於系爭門廳位置、占用面積之
      商業效益，與琪威荅公司是否設有上開簡易設施並無關係
      。乃琪威荅公司上開所辯，亦非可採。
　　⒌琪威荅公司就相當於租金之不當得利之計算式，尚抗辯應
      依土地法第97條規定以申報地價不超過10%計算云云。按
      城市地方房屋之租金，以不超過土地及其建築物申報總價
      年息10%為限，固為土地法第97條第1項所明定。惟城市地
      方供營業用之房屋，承租人得以營商而享受商業上之特殊
      利益，非一般供住宅用之房屋可比，所約定之租金自不受
      上開規定之限制（最高法院110年度台上字第1290號、109
      年度台上字第1944號判決意旨參照）。查不僅琪威荅公司
      就其出租予友祥通訊行之系爭建物，其登記主要用途為市
      場，且琪威荅公司所出租予友祥通訊行之系爭地上物及系
      爭建物一部分（計33.058㎡），係供友祥通訊行營業使用
      ，均如前所述。琪威荅公司出租系爭地上物既係供商業用
      途，而非供居住使用，則其主張就所獲不當得利應依土地
      法第97條規定計算云云，即難認有據。
　　⒍末查，本件被上訴人請求琪威荅公司給付相當於租金之不
      當得利，請求標的為金錢，且無確定期限，亦未約定利率
      ，而被上訴人就102年6月7日至107年2月28日期間之不當
      得利，前以訴狀繕本送達催告琪威荅公司給付（見原審板
      調卷第16頁），另就107年3月1日起至108年6月6日止之不
      當得利，則係於原審108年11月14日言詞辯論期日催告琪
      威荅公司給付（見原審卷二第39頁）。是被上訴人就102
      年6月7日至107年2月28日計1728天之不當得利168萬7481
      元【213萬9624元1728天（1728天＋463天）≒168萬7481
      元】，請求自訴狀繕本送達翌日即107年4月25日（見原審
      板調卷第119頁）起，及就107年3月1日至108年6月6日共4
      63天之不當得利45萬2143元【213萬9624元463天（1728
      天＋463天）≒45萬2143元），請求自108年11月15日起，均
      至清償日止，按週年利率5%計付利息，均屬有據，應予准
      許。　　　
六、從而，被上訴人依公寓大廈管理條例第9條第4項、民法第76
    7條第1項、第821條及第179條等規定，請求琪威荅公司將系
    爭地上物拆除，並將該部分土地騰空返還系爭社區全體區分
    所有權人，及請求友祥通訊行自系爭地上物遷出，暨請求琪
    威荅公司給付213萬9624元，及其中168萬7481元自107年4月
    25日起、其餘45萬2143元自108年11月15日起，均至清償日
    止，按週年利率5%計算之利息，並自108年7月1日起至返還
    上開土地之日止按月給付1萬4858元，均有理由，應予准許
    。原審為上訴人敗訴之判決，於法並無違誤，上訴人仍執前
    詞指謫原判決此部分不當，求予廢棄，為無理由，應駁回其
    上訴。
七、至原判決主文第1項所載琪威荅公司應拆除及第2項所載友祥
    通訊行應遷出之「地上物」，係屬同一，均係琪威荅公司在
    系爭土地如附圖所示607⑵部分面積24.56㎡所設置「地面層地
    上物」，此為兩造所不爭執（見本院卷二第262頁），而原
    判決主文第1項及第3項所載琪威荅公司應騰空返還之「該部
    分土地」，則係指上開「地面層地上物」所占用之「系爭門
    廳」，業如前述，且理應如此，為免因原判決主文敘述方式
    產生日後不必要之爭執，爰附此敘明。
八、本件事證已臻明確，至於兩造其餘攻擊防禦方法及所提證據
    ，經本院斟酌後，認為均不足以影響本判決之結果，而無逐
    一論駁之必要，併此敘明。
九、據上論結，本件上訴為無理由。爰判決如主文。
中　　華　　民　　國　　111 　年　　3 　　月　　30　　日
                    民事第九庭   
                        審判長法  官  楊絮雲
                              法  官  郭顏毓
                              法  官  陳賢德
正本係照原本作成。
如不服本判決，應於收受送達後20日內向本院提出上訴書狀，其
未表明上訴理由者，應於提出上訴後20日內向本院補提理由書狀
（均須按他造當事人之人數附繕本）上訴時應提出委任律師或具
有律師資格之人之委任狀；委任有律師資格者，另應附具律師資
格證書及釋明委任人與受任人有民事訴訟法第466 條之1第1項但
書或第2項所定關係之釋明文書影本。如委任律師提起上訴者，
應一併繳納上訴審裁判費。
中　　華　　民　　國　　111 　年　　3 　　月　　30　　日
　　　　　　　　　　　　    　書記官  張佳樺